---
title: "Découpe des territoires de l'Ontario"
output: html_notebook
---

Ce programme vise à répondre au défi de l'actulab 2014, soit la découpe des
territoires de l'Ontario.

détails de la problématique : http://www.actulab.ca/resources/D%C3%A9fi%20du%20projet%20Desjardins.pdf

présentation: 
http://www.actulab.ca/resources/20140321-%20D%C3%A9fi%20Desjardins_AM.pptx

je suis la méthodologie présentée ici:
http://www.lexjansen.com/nesug/nesug10/hl/hl08.pdf
incidemment, la carte avec 4 couleurs de la présentation (2e ligne) provient
de ce papier.  Je n'ai rien découvert de nouveau, donc.

Les données sont dans le répertoire
M:\Recherche\34129 - Découpage Territorial Ontario\Ancien\BD
fichier Donnees_territoires.xlsx
validation avec Valideur.xlsm

La présentation la plus récente sur le sujet est
M:\Recherche\34129 - Découpage Territorial Ontario\Présentation\20150806 - AlgoClusTerr.pptx

Les solutions proposées sont ici:
M:\Recherche\34129 - Découpage Territorial Ontario\Ancien\Actulab

La méthode est suivante: on part de 524 groupes.  À chaque étape, on fusionne
deux groupes, ce qui réduit le nombre de groupes de 1.  On continue jusqu'à
ce que j'ai le nombre de groupes souhaités (55 au total).

Pour choisir quels groupes fusionnés, on choisis la fusion qui va impliquer
la moins grande hausse de la déviance (somme des erreurs au carrés dans la rta, 
pondérées par l'exposition de chaque rta ).

On a deux contraintes: 
1) maximum 10 groupes à toronto,
2) minimum 7500 d'exposition par groupe

Pour naviguer la contrainte de groupe à 2 niveaux on va procéder de la façon suivante:
a) créer les 10 groupes à toronto
b) ajouter les rta hors-toronto et continuer le modèle.  Les 10 groupes de 
toronto peuvent donc prendre de l'expansion hors toronto.

pour s'assurer d'avoir un minimum de 7500 exposition dans chaque groupe, j'accorde
la priorité à certains fusions:
haute priorité : un des groupes  a moins de 7500 expositions et un seul voisin (fusion obligatoire)
moyenne priorité: un des groupes a moins de 7500 exposition (il faut donc le fusionner à un voisin, faut mieux donc tôt que tard)
faible priorité: les deux groupes impliqués ont plus de 7500 expositions (pas d'urgence)

TODO: parfois, quand on fusionne 2 groupes on en isole un troisième qui n'a pas 
l'expositio nde 7500 et qui n'a plus que ce groupe fusionné comme voisin.  
On est donc forcé de fusionner cet orphelin aux 2 groupes nouvellement fusionnés.
C'est peut-être une occasion de reculer d'un pas, de fusionner l'orphelin a seulement
un des deux membres du groupes de deux, et ensuite de continuer l'algorithme. 
le membre non-fusionné de l'ancien groupe de deux va peut-être préférer être
fusionné à un autre groupe.. 
En tout cas, ce sont souvent ces fusions forcées qui font mal, 
avec des déviances additionnelles > 100 000




```{r packages-options}
library(openxlsx)
library(tidyverse)
library(stringr)
# library(microbenchmark)
### todo ne pas mesurer tout et son contraire dans map2..
```

```{r fsa_info}
data1 <- read.xlsx("data.xlsx", sheet="data")
#fsa <- read.xlsx("data.xlsx", sheet="fsa")
fsa <- data1 %>% filter(!is.na(no_terr)) %>% select(no_terr) %>% mutate( FSA = as.character(no_terr))
data <- data1 %>% 
  left_join(fsa, by = "no_terr") %>% 
  select(FSA, everything()) 

## partie gather, nest, map
voisins_vect <-
  data %>%
  select(no_terr,n1, n2, n3, n4, n5, n6, n7, n8, n9 , starts_with("n1"), starts_with("n2"), starts_with("n3"))  %>%
  gather(key, value, n1:n37) %>%
  filter(value != "") %>%
  nest(-no_terr) %>%
  mutate(voisins = map(data, ~.x$value)) %>%
  select (-data)

fsa_info <- data %>%
  left_join(voisins_vect, by= "no_terr")  %>%
  select(-one_of("n1", "n2", "n3", "n4", "n5","n6","n7","n8","n9"),-starts_with("n1"),-starts_with("n2"),-starts_with("n3"))

# liste de toutes les combinaisons de voisins no_terr (RTA anonyme) à l'intérieur de toronto (avec doublons)
voisins_vert <- 
  data %>% 
  select(no_terr,n1, n2, n3, n4, n5, n6, n7, n8, n9 ,starts_with("n1"),starts_with("n2"),starts_with("n3"))  %>% 
  gather(key, value, n1:n37) %>% 
  filter(value != "") %>%
  select(-key) %>%
  rename( voisin = value) %>%
  left_join(fsa_info %>% select(no_terr, tor), by = "no_terr") %>%
  left_join(fsa_info %>% select(no_terr,tor) %>% rename (voisin = no_terr, tor_voisin = tor), by = "voisin")
  
# liste de toutes les combinaisons de voisins RTA à l'intérieur de toronto (avec doublons)
voisins_FSA_vert <- voisins_vert %>% 
  left_join(fsa %>% select(no_terr, FSA), by= "no_terr")  %>%
  left_join(fsa %>% select(no_terr, FSA) %>% rename(voisin = no_terr, FSA_voisin = FSA), by= "voisin") %>%
  arrange(FSA, FSA_voisin) %>%
  select(-no_terr, -voisin)

# liste de toutes les combinaisons de voisins RTA à l'intérieur de toronto (avec doublons)
voisins_FSA_vert_tor <- voisins_vert %>% 
  left_join(fsa %>% select(no_terr, FSA), by= "no_terr")  %>%
  left_join(fsa %>% select(no_terr, FSA) %>% rename(voisin = no_terr, FSA_voisin = FSA), by= "voisin") %>%
  arrange(FSA, FSA_voisin) %>%
  select(-no_terr, -voisin)  %>%
  filter(tor == 1, tor_voisin == 1)
```

```{r current_state}
## BLOC AGGRÉGATION DES RTA DE TORONTO

# current_state est la liste qui indique à quel groupe est attribué chaque RTA lors 
# de l'itération actuelle.
# au début, chaque RTA est dans le groupe Gxxx , où xxx correspond au RTA.
# on sauvegarde la déviance entre la prime du groupe et la prime du rta afin de sauver
# des calculs plus tard quand on va calculer l'augmentation de déviance lors de la fusion.

current_state <-
  fsa_info %>% 
  filter(tor == 1) %>%  # toronto only pour commencer
  mutate(groupe = str_c("G", FSA)) %>%
  ungroup() %>% 
  group_by(groupe) %>%
    mutate(groupprime_pre = sum(prime * expo)/ sum(expo),
           deviance_pre = expo * (prime - groupprime_pre) ^ 2 ) %>%
    ungroup()

# voisins_groupe sont voisins et peuvent donc être fusionnés?
voisins_groupe <- voisins_FSA_vert_tor %>% 
  left_join(current_state %>% select(FSA,groupe), by= "FSA")  %>% #groupe du fsa
  left_join(current_state %>% select(FSA,groupe) %>% rename(FSA_voisin =FSA, groupe_voisin = groupe), by= "FSA_voisin") %>%
  filter(groupe != groupe_voisin) %>%
  distinct(groupe, groupe_voisin) 

# sachant quels groupes sont voisins, on peut déterminer quel est le niveau de priorité (haut, moyen, faible) de chacun des groupes
current_group <- current_state %>%
  group_by(groupe) %>%
  summarise(groupe_expo = sum(expo)) %>%
  ungroup() %>%
  left_join(voisins_groupe %>% count(groupe) %>% rename(nb_voisins = n), by = "groupe") %>%
  mutate(groupe_priorite = ifelse( groupe_expo< 7500 & nb_voisins == 1,
                                   2,
                                   ifelse(groupe_expo < 7500,1,0))) %>%
  ungroup()

# on va seulement tester les fusions qui ont le plus haut niveau de priorité parmi toutes les fusions
#possibles
a_tester <- voisins_groupe %>% 
  inner_join(current_group %>% filter(groupe_priorite == max(groupe_priorite)),
             by = "groupe") %>%
  mutate(n = row_number()) %>%  ## a partir d'ici on veut enlever les doublons de chaque paire.
  gather(key,value, groupe, groupe_voisin) %>%
  arrange(n,value) %>%
  group_by(n) %>% 
  mutate(key = if_else(row_number() == 1, "groupe", "groupe_voisin")) %>%
  ungroup() %>%
  spread(key=key, value= value)  %>%
  distinct(groupe, groupe_voisin) 

# avant je calculais la nouvelle somme de la déviance avec return_new_deviance,
# mais au fond j'ai juste besoin de calculer l'augmentation de déviance avec return_dev_increase.
# je pense que c'est plus rapide à calculer car on ne garde que les RTA des 2 groupes..

# return_new_deviance <- function(x1, x2){
#   temp <- current_state %>%
#     mutate(groupe = ifelse(groupe==x1, x2, groupe)) %>%
#     group_by(groupe) %>%
#     mutate(groupprime = mean(prime),
#            deviance = expo * (prime - groupprime) ^ 2 ) %>%
#     ungroup() %>%
#     summarise(deviance = sum(deviance))
#   return(as.numeric(temp[1,1]))
# }

return_dev_increase <- function(x1, x2){
  temp <- current_state %>% filter(groupe %in% c(x1, x2)) %>%
    mutate(groupe = ifelse(groupe==x1, x2, groupe)) %>%
    group_by(groupe) %>%
    mutate(groupprime_post = sum(prime * expo)/ sum(expo),
           deviance_post = expo * (prime - groupprime_post) ^ 2 ) %>%
    ungroup() %>%
    summarise(deviance = sum(deviance_post - deviance_pre))
  return(as.numeric(temp[1,1]))
}

# mapped est un exemple d'utilisation de map2 hors mutate, au cas où ça servirait un jour.
#mapped <- map2(a_tester$FSA, a_tester$groupe, return_new_deviance )  ## exemple de map2 hors d'un mutate

# tracker l'évolution du programme
n_groupes <- as.numeric(current_state %>% summarise(n_distinct = n_distinct(groupe)))
n_options <- nrow(a_tester)
iter <- 0
dev <- 0
progress <- data.frame(iter, dev, n_groupes, n_options)
  

# enfin ,la boucle qui va faire les fusions jusqu'à ce que j'atteigne l'objectif de 10 groupes à
# toronto

while  (n_groupes > 10 & n_options > 0) {
  
#on calcule l'augmentation de déviance de chacune des combinaisons de fusion à tester
  mappedf <- a_tester %>% 
  mutate(deviance =  unlist(map2(groupe, groupe_voisin, ~ return_dev_increase(.x, .y))))

# la meilleur fusion est celle avec la plus faible déviance
best_choice <- mappedf %>% arrange(deviance) %>% slice(1)

#on met à jour current_state pour réfléter la nouvelle fusion (nouvelle prime de groupe)
current_state <- current_state %>% 
  mutate(
    groupe = ifelse(groupe==best_choice$groupe, best_choice$groupe_voisin,  groupe)) %>%
  group_by(groupe) %>%
  mutate(groupprime_pre = sum(prime* expo) / sum(expo),
         deviance_pre = expo * (prime - groupprime_pre) ^ 2 ) %>%
  ungroup()

# on met à jour la liste des groupes qui sont voisins
voisins_groupe <- voisins_FSA_vert_tor %>% 
  left_join(current_state %>% select(FSA,groupe), by= "FSA")  %>% #groupe du fsa
  left_join(current_state %>% select(FSA,groupe) %>% rename(FSA_voisin =FSA, groupe_voisin = groupe), by= "FSA_voisin") %>%
  filter(groupe != groupe_voisin) %>%
  distinct(groupe, groupe_voisin)

# on met à jour la liste de priorité des groupes
current_group <- current_state %>%
  group_by(groupe) %>%
  summarise(groupe_expo = sum(expo)) %>%
  ungroup() %>%
  left_join(voisins_groupe %>% count(groupe) %>% rename(nb_voisins = n), by = "groupe") %>%
  mutate(groupe_priorite = ifelse( groupe_expo< 7500 & nb_voisins == 1,
                                   2,
                                   ifelse(groupe_expo < 7500,1,0))) %>%
  ungroup()

# on met à jour la liste des fusions à tester
a_tester <- voisins_groupe %>% 
  inner_join(current_group %>% filter(groupe_priorite == max(groupe_priorite)),
             by = "groupe") %>%
  mutate(n = row_number()) %>%  ## a partir d'ici on veut enlever les doublons de chaque paire.
  gather(key,value, groupe, groupe_voisin) %>%
  arrange(n,value) %>%
  group_by(n) %>% 
  mutate(key = if_else(row_number() == 1, "groupe", "groupe_voisin")) %>%
  ungroup() %>%
  spread(key=key, value= value)  %>%
  distinct(groupe, groupe_voisin) 


# on met à jour les différents indicateurs.
n_groupes <- as.numeric(current_state %>% summarise(n_distinct = n_distinct(groupe)))
n_options <- nrow(a_tester)
 iter <- iter + 1
dev <- best_choice$deviance
new_row <- data.frame(iter, dev, n_groupes, n_options, best_choice)
progress <- bind_rows(progress, new_row)

print(str_c("iter = ", iter," dev = ", dev, " n_groupes =", n_groupes, " n_options = ", n_options,  " best_choice = ", best_choice$groupe, " to ", best_choice$groupe_voisin, sep= ""))

} # fin de la boucle while


# une fois ça terminé on sauvegarde une backup
current_state_bak <- current_state
progress_bak <- progress
progress %>% summarise(dev_sum = sum(dev))
```



```{r current-state-nat}
## BLOC clustering de la province en entier 

# on ajoute les RTA hors-toronto à current_state.  chacun de ces rta est dans son propre groupe.
# la mécanique est la même que pour toronto.

current_state <-
  bind_rows(
    current_state_bak, 
    fsa_info %>% 
      filter(tor == 0) %>%  # hors toronto
      mutate(groupe = str_c("G", FSA)) %>%
      ungroup()
    )%>%
  group_by(groupe) %>%
    mutate(groupprime_pre = sum(prime* expo)/ sum(expo),
           deviance_pre = expo * (prime - groupprime_pre) ^ 2 ) %>%
    ungroup()
  
voisins_groupe <- voisins_FSA_vert %>% 
  left_join(current_state %>% select(FSA,groupe), by= "FSA")  %>% #groupe du fsa
  left_join(current_state %>% select(FSA,groupe) %>% rename(FSA_voisin =FSA, groupe_voisin = groupe), by= "FSA_voisin") %>%
  filter(groupe != groupe_voisin) %>%
  distinct(groupe, groupe_voisin)

current_group <- current_state %>%
  group_by(groupe) %>%
  summarise(groupe_expo = sum(expo)) %>%
  ungroup() %>%
  left_join(voisins_groupe %>% count(groupe) %>% rename(nb_voisins = n), by = "groupe") %>%
  mutate(groupe_priorite = ifelse( groupe_expo< 7500 & nb_voisins == 1,
                                   2,
                                   ifelse(groupe_expo < 7500,1,0))) %>%
  ungroup()

a_tester <- voisins_groupe %>% 
  inner_join(current_group %>% filter(groupe_priorite == max(groupe_priorite)),
             by = "groupe") %>%
  mutate(n = row_number()) %>%  ## a partir d'ici on veut enlever les doublons de chaque paire.
  gather(key,value, groupe, groupe_voisin) %>%
  arrange(n,value) %>%
  group_by(n) %>% 
  mutate(key = if_else(row_number() == 1, "groupe", "groupe_voisin")) %>%
  ungroup() %>%
  spread(key=key, value= value)  %>%
  distinct(groupe, groupe_voisin) 


#mapped <- map2(a_tester$FSA, a_tester$groupe, return_new_deviance )  ## exemple de map2 hors d'un mutate

# tracker l'évolution du programme
n_groupes <- as.numeric(current_state %>% summarise(n_distinct = n_distinct(groupe)))
n_options <- nrow(a_tester)
##iter <- 0 reset pas iter
## dev <- 0 reset pas déviance 
#progress <- data.frame(iter, dev, n_groupes, n_options) # on reset pas progress
  
while  (n_groupes > 55 & n_options > 0) { #55 options
mappedf <- a_tester %>% mutate(deviance =  unlist(map2(groupe, groupe_voisin, ~ return_dev_increase(.x, .y))))
best_choice <- mappedf %>% arrange(deviance) %>% slice(1)

current_state <- current_state %>% mutate(groupe = ifelse(groupe==best_choice$groupe, best_choice$groupe_voisin,  groupe))%>%
  group_by(groupe) %>%
    mutate(groupprime_pre = sum(prime * expo) / sum(expo),
           deviance_pre = expo * (prime - groupprime_pre) ^ 2 ) %>%
    ungroup()

voisins_groupe <- voisins_FSA_vert %>% 
  left_join(current_state %>% select(FSA,groupe), by= "FSA")  %>% #groupe du fsa
  left_join(current_state %>% select(FSA,groupe) %>% rename(FSA_voisin =FSA, groupe_voisin = groupe), by= "FSA_voisin") %>%
  filter(groupe != groupe_voisin) %>%
  distinct(groupe, groupe_voisin)

current_group <- current_state %>%
  group_by(groupe) %>%
  summarise(groupe_expo = sum(expo)) %>%
  ungroup() %>%
  left_join(voisins_groupe %>% count(groupe) %>% rename(nb_voisins = n), by = "groupe") %>%
  mutate(groupe_priorite = ifelse( groupe_expo< 7500 & nb_voisins == 1,
                                   2,
                                   ifelse(groupe_expo < 7500,1,0))) %>%
  ungroup()

a_tester <- voisins_groupe %>% 
  inner_join(current_group %>% filter(groupe_priorite == max(groupe_priorite)),
             by = "groupe") %>%
  mutate(n = row_number()) %>%  ## a partir d'ici on veut enlever les doublons de chaque paire.
  gather(key,value, groupe, groupe_voisin) %>%
  arrange(n,value) %>%
  group_by(n) %>% 
  mutate(key = if_else(row_number() == 1, "groupe", "groupe_voisin")) %>%
  ungroup() %>%
  spread(key=key, value= value)  %>%
  distinct(groupe, groupe_voisin)

n_groupes <- as.numeric(current_state %>% summarise(n_distinct = n_distinct(groupe)))
n_options <- nrow(a_tester)
 iter <- iter + 1
dev <- best_choice$deviance
new_row <- data.frame(iter, dev, n_groupes, n_options, best_choice)
progress <- bind_rows(progress, new_row)

print(str_c("iter = ", iter," dev = ", dev, " n_groupes =", n_groupes, " n_options = ", n_options,  " best_choice = ", best_choice$groupe, " to ", best_choice$groupe_voisin, sep= ""))
}

save(current_state, file = "./current_state.rdata")
save(progress, file = "./progress.rdata")
```

```{r output.csv}
load("./current_state.rdata")
load("./progress.rdata")

current_state %>% summarise(deviance = sum(deviance_pre)) #134835106

write_csv(current_state %>% 
  select(no_terr, groupe) %>% 
  left_join(current_group %>% 
              select(groupe) %>% 
              mutate(id = row_number()),
            by = "groupe") %>% 
  arrange(no_terr), "./output.csv") ## output pour validateur
```


